【裁判字號】    92,訴,29
【裁判日期】    921112
【裁判案由】    侵權行為損害賠償
【裁判全文】
臺灣高等法院民事判決                                九十二年度訴字第二九號
    原      告  丙○○○
                丁○○
                乙○○
                戊○○
    共      同
    訴訟代理人  蔡明熙律師
    被      告  甲  ○
右當事人間因請求侵權行為損害賠償事件，本院於九十二年十月二十九日言詞辯論終
結，判決如左：
    主      文
被告應給付原告丙○○○新臺幣 (下同)玖拾萬元，給付原告丁○○、乙○○、戊○
○各肆拾萬元及均自民國九十二年一月十五日起至清償日止，按週年利率百分之五計
算之利息。
原告丁○○、乙○○、戊○○其餘之訴駁回。
訴訟費用由被告負擔四分之三；餘由原告丁○○、乙○○、戊○○負擔。
本判決第一項於原告丙○○○以參拾萬元，原告丁○○、乙○○、戊○○各以壹拾參
萬參仟元為被告供擔保後，得假執行。
原告丁○○、乙○○、戊○○其餘假執行之聲請駁回。
    事      實
甲、原告方面：
一、聲明：(一)被告應給付原告丙○○○玖拾萬元，另分別給付原告丁○○、乙○○、
    戊○○各陸拾萬元，並均自起訴狀繕本送達翌日起至清償日止，按年息百分之五
    計算之利息。(二)請准原告供擔保而為假執行之宣告。
二、陳述略以：
(一)、被告與被害人蔡德仁為舊識鄰居關係。民國（下同）九十年四月十九日凌晨，蔡
    德仁邀請被告到其位於板橋市○○街七九號二樓雞肉攤工作場所飲酒，席間被告
    因向蔡德仁借用一千元遭拒，二人發生嚴重爭吵，被告竟惱羞成怒，心生殺人之
    犯意，以隨身攜帶檳榔刀接續砍、刺蔡德仁共二十刀，終導致蔡德仁出血性休克
    死亡。刑事部分，業經判處被告無期徒刑確定。
(二)、被害人蔡德仁為原告丙○○○之夫，因被告殺害蔡德仁，丙○○○為此支出殯葬
    費用九十六萬零六十元，有卷附估價單三份、收據四份、明細表一份等件可稽。
    原告丙○○○願依犯罪被害人保護法第九條第一項第三款規定，僅請求三十萬元
    。
(三)、原告丙○○○為被害人之妻，原告丁○○、乙○○、戊○○為被害人之子，有戶
    口名簿可證，其等因被害人之死亡，導致身心之創傷，筆墨無法形容。查原告丙
    ○○○雖擁有一間二十坪公寓，然此僅係供原告一家四人及妻小居住之處所，實
    在擁擠不堪。而丙○○○未受教育，目前雖以販賣雞隻為生，然僅足供溫飽而已
    ；原告丁○○受國中教育、原告乙○○受高中教育，二人均以打零工維生，勉強
    度日；原告蔡志欽國中肄業，從事送貨之業務工作，每月工資二萬元，扶養妻子
    及一名幼子，顯有未足。爰各請求六十萬元之精神賠償金。
乙、被告方面：
一、聲明：原告之訴駁回。
二、陳述略以：
(一)、否認殺害蔡德仁，九十年四月十四日伊因叔叔出殯返回南部，到同月二十二、二
    十三日才回台北，十多天後又因母親身體不適再回南部，約二十幾天後回台北就
    遭警察依殺人罪嫌逮捕，伊完全不認識蔡德仁，也從未與其或唐春英一同喝酒。
    且爭執原告所提殯葬費明細表之真實性。
(二)、被告不識字，小學念兩年，案發前請人開貨車載布，每月收入約六至八萬元，已
    離婚，有三個兒子均已結婚，名下雲林的土地已向土地銀行借七十七萬，沒有其
    他不動產。
丙、本院依職權調閱本院九十一年度上重訴字第四０號刑事全卷。
    理      由
一、原告起訴主張：被告與被害人蔡德仁為舊識鄰居關係，九十年四月十九日凌晨，
    蔡德仁邀請被告到其位於板橋市○○街七九號二樓雞肉攤工作場所飲酒，席間二
    人發生嚴重爭吵，被告竟心生殺人之犯意，以隨身攜帶檳榔刀接續砍、刺蔡德仁
    ，終導致蔡德仁出血性休克死亡，爰本於民法第一百八十四條第一項前段、第一
    百九十二條第一項、第一百九十四條，求為判命被告給付原告丙○○○支出殯葬
    費及慰撫金共九十萬元，另分別給付原告丁○○、乙○○、戊○○慰撫金各六十
    萬元，並均自起訴狀繕本送達翌日起至清償日止，按週年利率息百分之五計算之
    利息。
二、被告則否認殺害蔡德仁，並以：九十年四月十四日伊因叔叔出殯返回南部，到同
    月二十二、二十三日才回台北，十多天後又因母親身體不適再回南部，約二十幾
    天後回台北就遭警察依殺人罪嫌逮捕，伊完全不認識蔡德仁，也從未與其喝酒，
    等語，資為抗辯。
三、被告雖否認於前揭時地殺害蔡德仁，並抗辯與蔡德仁不相識云云；惟經本院調取
    本院九十一年度上重訴字第四０號刑事全卷查明：
(一)、被告與被害人蔡德仁均居住於台北縣板橋市○○路○段附近，為舊識鄰居關係，
    交情友好，二人時常一同飲酒為樂。九十年四月十九日凌晨，被告與蔡德仁已有
    酒意，仍各騎一輛機車前往台北縣板橋市○○路○段七巷一號慈恩堂，欲再度飲
    酒，惟現場已休息，二人短暫停留後，由被告騎機車搭載蔡德仁回到蔡德仁其板
    橋市○○街七九號二樓雞肉攤工作場所繼續飲酒。未幾，蔡德仁再邀案外人唐春
    英前來一同飲酒，席間被告因向蔡德仁借用一仟元遭拒，即不斷大聲咒罵三字經
    ，蔡德仁再三請求請被告小聲以免影響鄰居睡覺，二人發生嚴重爭吵，被告竟惱
    羞成怒，心生殺人之犯意，以隨身攜帶檳榔刀刺向蔡德仁，蔡德仁以左手阻擋，
    造成虎口受傷，唐春英見狀趕快逃出房外，被告仍不罷休，將蔡德仁壓制在地上
    ，接續砍、刺蔡德仁共二十刀，造成蔡德仁臉部、頸部、手部多處遭切創，終導
    致出血性休克死亡等情，業經台灣板橋地方法院檢察署檢察官督同法醫檢驗員到
    場相驗屬實，製有相驗筆錄、驗斷書、相驗屍體證明書，並有現場照片四十四幀
    、臺灣高等法院檢察署法醫中心鑑定書各乙份附刑事卷足憑。
(二)、在場參與飲酒之證人唐春英在刑案審理中自始均證稱：案發當日伊與蔡德仁及被
    告甲○三人飲酒，因被告向蔡德仁借用一千元遭拒，非常生氣，大聲罵蔡德仁三
    字經，發生嚴重爭執，目睹被告拿檳榔刀砍殺蔡德仁，蔡德仁用手去擋，伊便慌
    張的跑下樓，只聽到蔡德仁哀嚎的聲音，好淒慘，因害怕沒有報警等情屬實 (見
    台灣板橋地方法院檢察署九十年度偵字第二○三五三號偵查卷第一五－一九頁、
    第一００頁反面、第一０二頁反面、第一０三頁、相驗卷第五一一頁、臺灣板橋
    地方法院九十一年重訴字第五號刑事卷第五五－五七頁）；其證言前後一致，且
    所述情節與台北縣政府警察局板橋分局勘查命案現場提出之報告所稱：「一、現
    場出入口均未遭破壞，屋內亦無翻動及激烈打鬥痕跡，顯示兇嫌與被害人互相熟
    識。二、現場遺留使用酒杯、竹筷、塑膠椅等認為案發前房內應有二人進食、飲
    酒。而由地上散落食物、竹筷等情形，研判可能為兇嫌與被害人由飲酒進食間發
    生衝突」，以及本院刑事庭法官於九十二年一月二十七日履勘現場之現場所留各
    物情況及現場位置均相吻合（見本院刑事卷勘驗筆錄及所附照片），足見證人唐
    春英確於案發時親到現場參與喝酒，目擊現場狀況，所證符合實情，堪信為實在
    。
(三)、證人即被告與被害人蔡德仁之鄰居施進裕、周福正於警訊中均證稱被告與蔡德仁
    熟識，二人曾在其店內喝酒三次云云（見偵查卷第二十一頁反面），且被告於檢
    察官初訊時，經一再追問始供明與被害人蔡德仁面熟，有數面之緣（見偵查卷第
    八十四頁反面），足見被告於警訊及偵查中所辯不認識蔡德仁乙節，顯係意圖脫
    免刑責之卸責之詞。又查，蔡德仁於該晚案發前，騎用ＧＪＱ─九三六號機車經
    慈恩堂前，因被甲○機車撞到，即停放於慈恩堂前，此已據慈恩堂右鄰居民即證
    人黃銀柱、施素貞夫妻於警訊、偵查中、原審及本院調查時分別證稱伊等均認識
    蔡德仁，九十年四月十九日凌晨，見被告與被害人蔡德仁一前一後騎機車到慈恩
    堂來，被害人當時還從後撞上被告機車，後來被害人將機車停放現場由被告搭載
    離去云云，（見偵查卷第二七、九三－九五頁，一審卷第一五－八一六一頁，本
    院九十二年一月十五日筆錄），且經證人等於警局提示被告全身照片時已指明為
    其人無誤（見偵查卷第三十七面），則被告與被害人蔡德仁在案發日曾在上址騎
    車同行，至為明確。被告辯稱案發日其已回雲林老家，並未與蔡德仁謀面云云，
    顯非可信。
(四)、被告復辯稱：九十年四月十四日伊因叔叔林泉出殯返回南部，到同月二十二、二
    十三日才回台北，十多天後又因母親身體不適再回南部，約二十幾天後回台北就
    遭警察依殺人罪嫌逮捕云云；然查，林泉係於九十年三月二十一日死亡，有卷附
    月多死亡，而在同年農曆二月二十九日出殯云云（見偵查卷第一二七頁反面），
    而農曆二月二十九日即為國曆三月二十三日，顯在案發之前，被告謂四月中旬回
    台西老家守靈，自非可採。林清華嗣改稱為三月二十九日（即國曆四月二十二日
    ）出殯，甲○有回來守靈，前後所證不一；林清華復證稱：我父親死亡後迄出殯
    前，伊因在桃園工作，來回約五次以上，回去時大多有看到甲○，至於何期日回
    去，何期日上來，已不復記憶云云，並無法指明被告在四月十八、十九日是否確
    實返回台西。況辦理喪事期間，親朋前來弔祭慰問頻繁，衡情證人林清華不易專
    就被告一人，特予留意，該證人僅憑印象改謂被告有回去守靈，不能遽採為被告
    有利之認定。
(五)、綜上，被告所為之抗辯並無可採。被告所犯故意殺人罪，刑事部分業經本院九十
    一年度上重訴字第四０號判處無期徒刑，並經最高法院駁回其上訴確定在案。
四、按因故意或過失，不法侵害他人之權利者，應負損害賠償責任，民法第一百八十
    四條第一項定有明文，被告殺害被害人，自應賠償原告之損害。茲分述如左：
(一)、查不法侵害他人致被害人，對於支出醫療及增加生活上需要之費用或殯葬費之人，
    亦應負損害賠償責任，民法第一百九十二條第一項定有明文。被害人蔡德仁之妻
    即原告丙○○○主張其支出殯葬費用九十六萬零六十元，提出附估價單三份、收
    據四份、明細表一份為證。惟伊嗣減縮為依犯罪被害人保護法第九條第一項第三
    款規定補償被害人殯葬費之最高限額，僅請求三十萬元；核未超逾目前社會依一
    般喪葬習俗及宗教信仰所支出之必需費用，金額亦相當，應予准許。
(二)、又，不法侵害他人致被害人，被害人之父母子女及配偶，雖非財產上之損害，亦
    得請求賠償相當之金額，民法第一百九十四條定有明文。
(三)、原告丙○○○為被害人之妻，原告丁○○、乙○○、戊○○為被害人之子，有戶
    口名簿可證，被告僅因一時憤怒，殘殺被害人二十刀致死，致其等遭受喪夫、喪
    父之慟，所受身心之創傷，不言可喻。惟按慰撫金之性質在於補償及調整被害人
    所受精神上之損害，其核給之標準應斟酌加害者與被害者雙方之身份資力與加害
    程度及其他各種情形核定之（最高法院五十一年台上字第二二三號判例意旨參照
    ）。爰審酌原告丙○○○擁有公寓乙間，年收入為九萬餘元；原告丁○○受國中
    教育、原告乙○○受高中教育、原告戊○○為國中肄業，均以打零工或送貨維生
    ，僅有零星之薪資及股利收入；被告則為小學肄業，自承雇人開貨車營生載，每
    月收入約六至八萬元，且擁有座落雲林縣之田地九筆（見本院第三九頁－五七頁
    之調件明細表及各類所得扣繳暨免扣繳憑單）；以及被告之加害情節等情，認原
    告請求被告賠償精神慰藉金，以賠償原告丙○○○六十萬元，賠償原告丁○○、
    乙○○、戊○○各四十萬元，為適當。
五、從而，原告依侵權行為損害賠償請求權，請求被告賠償及利息；僅其中請求被告
    賠償原告丙○○○殯葬費三十萬元、精神慰藉金六十萬元，合計為九十萬元；賠
    償原告丁○○、乙○○、戊○○精神慰藉金各四十萬元，及自本件附帶民事訴訟
    狀繕本送達被告翌日（即九十二年一月十六日）起至清償日止，按週年利率百分
    之五之利息，為有理由，應予准許。逾此部分之請求，非有理由，應予駁回。
六、假執行之宣告：
    原告均陳明願供擔保，聲請准予宣告假執行，經核原告勝訴部分，並無不合，爰
    分別酌定相當擔保金額宣告之；至原告丁○○、乙○○、戊○○其餘假執行之聲
    請，因訴之駁回而失所附麗，應併予駁回。
七、結論：本件原告丙○○○之訴為有理由；丁○○、乙○○、戊○○之訴，為一部
    有理由，一部無理由，判決如主文。
中      華      民      國    九十二    年     十一     月     十二     日
                                民事第三庭
                                    審判長法  官  張  宗  權
                                          法  官  蕭  艿  菁
                                          法  官  吳  秀  美
右正本係照原本作成。
原告丁○○、乙○○、戊○○不得上訴。
被告如不服本判決，應於收受送達後二十日內向本院提出上訴書狀，其未表明上訴理
由者，應於提出上訴後二十日內向本院補提理由書狀（均須按他造當事人之人數附繕
本）上訴時應提出委任律師或具有律師資格之人之委任狀；委任有律師資格者，另應
附具律師資格證書及釋明委任人與受任人有民事訴訟法第四百六十六條之一第一項但
書或第二項（詳附註）所定關係之釋明文書影本。
中      華      民      國    九十二    年     十一     月     十四     日
                                          書記官  常  淑  慧
附註：
民事訴訟法第四百六十六條之一（第一項、第二項）：
對於第二審判決上訴，上訴人應委任律師為訴訟代理人。但上訴人或其他法定代理人
具有律師資格者，不在此限。
上訴人之配偶、三親等內之血親、二親等內之姻親，或上訴人為法人、中央或地方機
關時，其所屬專任人員具有律師資格並經法院認為適當者，亦得為第三審訴訟代理人
。


司法院資訊處製作；財團法人民間司法改革基金會備份。
